臺灣高等法院臺中分院刑事判決　　　　96年度上易字第1844號
上　訴　人　臺灣臺中地方法院檢察署檢察官
被　　　告　丁○○
上列上訴人因被告詐欺案件，不服臺灣臺中地方法院96年度易字
第2855號中華民國96年8月23日第一審判決（起訴案號：臺灣臺
中地方法院檢察署96年度偵字第9926號，及同署檢察官移送併辦
案號：96年度偵字第5738號），提起上訴，本院判決如下：
    主  文
原判決撤銷。
丁○○幫助詐欺取財，處有期徒刑月，減為有期徒刑壹月又拾
伍日，如易科罰金，以新台幣壹仟元折算壹日。
    犯罪事實
一、丁○○雖預見他人收購存摺帳戶將用以詐欺取財，且果用於
    詐欺取財亦不違背其本意，基於幫助詐欺之不確定之犯意，
    於民國（下同）95年7月、8月間之某日，在臺南縣市一帶，
    將其向聯邦商業銀行臺南分行所申請開立之000000000000號
    帳戶（下稱上開聯邦銀行帳戶）之存摺、提款卡（包括密碼
    ），以新臺幣（下同）2000元之代價，出賣並交付予某真實
    姓名、年籍不詳之詐騙集團成員。該詐騙集團成員隨即以意
    圖為自己不法之所有之犯意，於95年8月31日先以網際網路
    聯絡己○○後，再以電話向己○○詐稱：若欲援交，請先匯
    款至上開聯邦銀行帳戶云云，致己○○因而陷於錯誤，遂於
    當日匯款2萬元至上開聯邦銀行帳戶，嗣經己○○查證後始
    知受騙。
二、案經己○○訴由臺北市政府警察局松山分局報請臺灣臺北地
    方法院檢察署函請臺灣高等法院檢察署檢察長令轉臺灣臺中
    地方法院檢察署檢察官偵查起訴。
    理    由
一、被告丁○○（下稱被告）未於本院審判期日到庭，惟其於原
    審審理中坦承前開犯行，核與告訴人即證人己○○於警詢中
    證述之情形相符，復有客戶交易明細表、上開聯邦銀行帳戶
    之開戶基本資料在卷可佐；足認被告之自白與事實相符，而
    堪予採信，本件事證已臻明確。
二、按刑法上之故意，分為直接故意（確定故意）與間接故意（
    不確定故意），「行為人對於構成犯罪之事實，明知並有意
    使其發生者」為直接故意。「行為人對於構成犯罪之事實，
    預見其發生而其發生並不違背其本意者」為間接故意；而間
    接故意與有認識的過失之區別，在於二者對構成犯罪之事實
    雖均預見其能發生，但前者對其發生並不違背其本意，後者
    則確信其不發生；且依今日一般人通常之知識、經驗，均應
    知任意提供自己帳戶予無信賴關係之他人使用，易致他人藉
    該帳戶取得不法犯罪所得，且欲以之隱匿帳戶內資金之實際
    取得人之身分。本件被告係成年人且曾受國民基礎教育，對
    此自難諉為不知，是被告對於帳戶交予他人，極可能遭他人
    作為詐欺取財犯行所得財物匯入及提領之工具使用，應有概
    括之認識，且可預見其發生，竟仍出賣並交付之，顯對帳戶
    供他人取得不法犯罪所得之用，亦不違背其本意，足認被告
    基於幫助犯罪之不確定故意。次按行為人主觀上認識被幫助
    者正欲從事犯罪或係正在從事犯罪，且該犯罪有既遂之可能
    ，而其行為足以幫助他人實現構成要件者，即具有幫助故意
    ，並不以行為人確知被幫助者係犯何罪名為必要，是被告對
    於其交付上開帳戶將幫助犯罪既有所預見，縱被告不知幫助
    者係犯何罪名，依上開說明，被告仍具幫助故意。本件事證
    明確，被告犯行足堪認定，應依法論科。
三、核被告所為係犯刑法第30條、第339條第1項之幫助詐欺取財
    罪；被告以幫助詐欺之犯意，為構成要件以外之行為，為幫
    助犯，依刑法第30條減輕其刑。原審以被告罪證明確，予以
    論罪科刑，固非無據，惟原審判決認定有關併案事實部分，
    與本件檢察官起訴之部分，有接續犯之集合性犯意，屬裁判
    一罪，而予以一併裁判，其所持之法律見解尚有違誤，理由
    詳如後述。檢察官上訴意旨，認原審判決以接續犯之見解，
    將併案部分併論為一罪，尚有未洽，請求撤銷原審判決等語
    ，應為有理由，自應由本院將原審判決予以撤銷改判。原審
    酌被告犯罪之動機、目的、手段、被害人所受損害及被告犯
    後態度等一切情狀，量處如主文第2項所示之刑，並諭知易
    科罰金之折算標準。又被告犯罪時間在96年4月24日以前，
    且所宣告之有期徒刑低於1年6月，合乎中華民國96年罪犯減
    刑條例第2條第1項第3款之規定，依法減輕其刑2分之1，並
    諭知易科罰金之折算標準。
四、併案意旨（即臺灣台南地方法院檢察署96年度偵字第5738號
    ）略以：被告得知真實姓名年籍不詳之人欲收購金融機構帳
    戶，應能預見一般人取得他人金融帳戶之行徑，常與財產犯
    罪之需要密切相關，且取得他人存摺之目的，在於取得贓款
    及掩飾犯行不易遭人追查，又對於提供帳戶，雖無引發他人
    萌生犯罪之確信，但仍以縱若有人持以犯罪，亦不違反其幫
    助犯罪之本意，竟基於幫助該人詐騙金錢之不確定故意，於
    95年9月至11月間，陸續幫助真實姓名年籍不詳綽號「阿國
    」之男子於如附表一所示之時間、地點，向如附表一所示之
    帳戶所有人收購如附表一所示之帳戶，再將如附表一所示之
    帳戶存摺、提款卡、密碼等以「空軍一號」或「新竹貨運」
    寄至台中大里站、中壢長城站予「阿國」。嗣「阿國」與其
    所屬之詐騙集團即於如附表二所示之時間以如附表二所示之
    方式向如附表二所示之被害人詐騙如附表二所示之金額，嗣
    被害人等發覺有異，始知受騙。因認被告此部分涉有刑法第
    30條、第339條第1項之幫助詐欺取財罪嫌，而與前開有罪之
    部分有接續犯之集合性犯意，屬裁判上一罪之關係云云。惟
    查；
（一）按刑法第56條連續犯之規定業經修正公布刪除，並於95年
      7月1日施行，而依新法對於上開反覆實施犯罪模式之對應
      處置，除合於「接續犯」或「包括一罪」之情形外，則僅
      能依數罪併罰之規定個別處斷。且查：
    (1)依最高法院86年臺上字第3295號判例意旨，數行為於同時
      同地或密切接近之時地實施，侵害同一之法益，各行為之
      獨立性極為薄弱，依一般社會健全觀念，在時間差距上，
      難以強行分開，在刑法評價上，以視為數個舉動之接續施
      行，合為包括之一行為予以評價，較為合理，方屬接續犯
      之範疇，足見「接續犯」之成立，係以時、空密接性為前
      提要件，即透過對於同一法益之同種類侵害行為繼續不間
      斷之實行，業已稀釋個別行為之獨立性，致使刑法評價時
      將之視為單一、整體之犯罪行為，以符合社會一般人對於
      行為概念之認知，並與行為人之犯罪目的相互結合。
    (2)查刑事法若干犯罪行為態樣，本質上原具有反覆、延續實
      行之特徵，立法時既予特別歸類，定為犯罪構成要件之行
      為要素，則行為人基於概括之犯意，在密切接近之一定時
      、地持續實行之複次行為，倘依社會通念，於客觀上認為
      符合一個反覆、延續性之行為觀念者，於刑法評價上，即
      應僅成立一罪。學理上所稱「集合犯」之職業性、營業性
      或收集性等具有重複特質之犯罪均屬之，例如經營、從事
      業務、收集、販賣、製造、散布等行為概念者是（最高法
      院95年度臺上字第4686號判決意旨參照）。從而，集合犯
      應係依一般社會通念，特定犯罪行為具有反覆實施之特性
      ，立法者於制定刑罰法律之初，亦已認知該種行為類型之
      反覆性，而有意藉由法條中客觀構成要件之行為要素，涵
      括上開具有反覆實施特性之數個犯罪行為，仍僅接受1次
      刑法之評價為已足。
    (3)本次刑法修正既依據「刑罰公平原則」之考量，刪除有關
      連續犯之規定，並將含有連續犯性質之常業犯一併全數刪
      除（參見刑法修正草案總說明），其立法理由略為：實務
      上之見解對於「同一罪名」之認定過寬，所謂「概括犯意
      」經常可連綿數年之久，「且在採證上多趨於寬鬆」，每
      每在起訴之後，最後事實審判決之前，對繼續犯同一罪名
      之罪者，均適用連續犯之規定論處，不無鼓勵犯罪之嫌，
      亦使國家刑罰權之行使發生不合理之現象等語。雖立法理
      由同時稱：對於竊盜、吸毒 (施用毒品)之習慣犯，恐因
      數罪併罰而有量刑過重而產生不合理之現象一節，在實務
      運用上應可參考德、日等國之經驗，委由學界及實務以補
      充解釋之方式，發展接續犯之概念，對於合乎接續犯或包
      括的一罪之情形，認為構成單一之犯罪，以限縮數罪併罰
      之範圍，用以解決上述問題。
（二）依上開說明，本件併案部分與前開經起訴有罪之部分，二
      者犯罪時間差距約1個月，且併案部分係被告販賣他人之
      帳戶資料，與前開有罪部分係被告販賣自己之帳戶資料，
      亦顯然有別；因此，併案部分之犯罪行為顯然與原經起訴
      之犯罪行為，係可區分之數個犯罪行為，本質上是可以切
      割的，此與前開接續犯之概念並不相合；且如將各次販賣
      帳戶資料，而可獨立幫助犯罪之行為，予以評價為屬「接
      續犯」、「集合犯」而僅成立1個幫助詐欺取財罪，復明
      顯有違本次修正刪除連續犯規定之立法本旨。本院認就併
      案事實部分，因應連續犯規定之刪除，仍應予數罪併罰。
      因此前開併案之犯罪事實與經起訴有罪之部分，即無「接
      續犯」、「集合犯」之裁判上一罪關係，故併案事實部分
      既非本件檢察官起訴之範圍，原審法院即不得對該未經起
      訴之部分予以裁判，乃原審認定併案事實部分與經起訴有
      罪之部分，有接續犯之集合性犯意，屬裁判上一罪之關係
      ，而併予裁判，其所持之法律上之見解即屬有誤。本件併
      案事實部分，既與起訴之部分，無裁判上一罪之關係，本
      院即無從就此部分一併審理，而應將此部分退回原併案機
      關，另為適法之處理。
五、被告經合法傳喚，無正當理由未到庭，爰不待其陳述逕行判
    決。
據上論斷，應依刑事訴訟法第369條第1項前段、第364條、第371
條、第299條第1項前段，刑法第339條第1項、第30條、第41條第
1項前段，中華民國96年罪犯減刑條例第2條第1項第3款、第7條
，刑法施行法第1條之1第1項、第2項，判決如主文。
本案經檢察官戊○○到庭執行職務。
中　　華　　民　　國　　96　　年　　12　　月　　19　日
            刑事第十一庭  審判長法　官　陳　朱　貴
                                法　官　胡  文　傑
                                法　官　何　志　通
上列正本證明與原本無異。
不得上訴。
                                書記官　高　麗　淇
中　　華　　民　　國　　96　　年　　12 　月　　 19 　日
附表一
┌────┬──────┬─────────┬────┐
│時    間│地       點 │  收 購 之 帳 戶  │ 所有人 │
├────┼──────┼─────────┼────┤
│95年10月│屏東市○○路│以新台幣（下同）  │朱煒哲  │
│12日    │、廣東路口  │6000元代價收購國泰│        │
│        │            │世華銀行屏東分行( │        │
│        │            │帳號：00000000000 │        │
│        │            │3號）帳戶、台新銀 │        │
│        │            │行屏東分行（帳號：│        │
│        │            │00000000000000號）│        │
│        │            │帳戶              │        │
├────┼──────┼─────────┼────┤
│95年11月│臺南縣永康市│以2000元收購京城銀│張正億  │
│1日     │奇美醫院附近│行大同分行(帳號： │        │
│        │            │000-00-000000-0號 │        │
│        │            │）帳戶、合作金庫帳│        │
│        │            │戶                │        │
├────┼──────┼─────────┼────┤
│95年11月│臺南市○○路│以2000元收購聯邦銀│張正億  │
│2日     │聯邦銀行前  │行帳戶            │        │
├────┼──────┼─────────┼────┤
│95年11月│屏東車站    │以4000元收購麟洛郵│江佳玲  │
│12日    │            │局(帳號：000000-0 │        │
│        │            │000000-0號）帳戶  │        │
├────┼──────┼─────────┼────┤
│95年11月│屏東縣潮州鎮│以8000元收購第一銀│馬翔耀  │
│17日    │新生路      │行潮州分行(帳號： │        │
│        │            │00000000000號)、中│        │
│        │            │華商業銀行屏東分行│        │
│        │            │（帳號：000-00-000│        │
│        │            │396-5-00號）、玉山│        │
│        │            │銀行潮州分行（帳號│        │
│        │            │：000000000號）帳 │        │
│        │            │戶                │        │
└────┴──────┴─────────┴────┘
附表二
┌────┬────────┬────┬───────┬────┐
│時    間│  詐 騙 方 式   │ 被害人 │  匯 款 金 額 │匯款地  │
├────┼────────┼────┼───────┼────┤
│95年11月│網路購物需取消分│乙○○  │22,312元至張正│臺南    │
│3日     │期付款          │        │億之京城銀行帳│        │
│        │                │        │戶            │        │
├────┼────────┼────┼───────┼────┤
│95年11月│網路購物需取消約│庚○○  │1萬元至馬翔耀 │花蓮    │
│7日     │定轉帳          │        │之玉山銀行帳戶│        │
├────┼────────┼────┼───────┼────┤
│95年11月│網路聊天室中佯稱│丙○○  │83,000元至朱煒│高雄    │
│17日    │援交，需確認身分│        │哲台新銀行帳戶│        │
├────┼────────┼────┼───────┼────┤
│95年11月│網路購物，匯款程│甲○○  │14,739元至馬翔│臺中    │
│21日    │序出問題        │        │耀中華商銀帳戶│        │
└────┴────────┴────┴───────┴────┘
